【裁判字號】    96,簡,819
【裁判日期】    970407
【裁判案由】    藥事法
【裁判全文】
臺北高等行政法院判決
                                     96年度簡字第00819號
原      告  甲○○
被      告  桃園縣政府
代  表  人  乙○○縣長）住同.
上列當事人間因藥事法事件，原告不服行政院衛生署中華民國96
年8 月30日衛署訴字第0960030254號訴願決定，提起行政訴訟。
本院判決如下：
    主  文
原告之訴駁回。
訴訟費用由原告負擔。
    事  實
一、事實概要：原告未申領藥商許可執照，於民國（下同，除西
    元外）96年3 月27日在奇摩拍賣網站販售3M嬰幼兒專用膠帶
    產品（醫療器材），經民眾向桃園縣長信箱檢舉，復經被告
    所屬衛生局查證屬實，被告乃以原告違反藥事法第27條第1
    項規定，依同法第92條第1 項規定，於96年4 月26日以府衛
    藥字第0960008047號行政處分書（下稱原處分）處新臺幣（
    下同）3 萬元罰鍰。原告不服，向被告提出異議申請復核，
    經被告96年5 月24日府衛藥字第0960026497號函（下併稱原
    處分）駁回；原告仍不服，向行政院衛生署提起訴願，遭決
    定駁回後，遂向本院提起本件行政訴訟。
二、兩造聲明：
  (一)原告聲明：訴願決定及原處分均撤銷。
  (二)被告聲明：駁回原告之訴。
三、兩造之爭點：
  1.系爭「3M嬰幼兒專用膠帶」是否屬於醫療器材？
  2.原告是否須受藥事法第27條第1項之規範？
  3.原告有無故意或過失？
  4.原告是否有行政罰法第8 條但書規定減輕或免除其處罰之事
    由？
  (一)原告主張之理由：
    1.系爭「3M嬰幼兒專用膠帶」是否屬於醫療器材，容有爭議
      ：
      (1)所謂醫療器材，依藥事法第13條第1 項規定，係包括診
        斷、治療、減輕或直接預防人類疾病，或足以影響人類
        身體結構及機能之儀器、器械、用具及其附件、配件、
        零件。惟本件3M嬰幼兒專用膠帶，其功用僅係在固定一
        般傷口敷料之使用，撕下時較溫和而不刺激皮膚，較不
        易留有殘膠而已，並無具有診斷、治療、減輕或直接預
        防人類疾病之功用；且商品之包裝外觀並無標示此係醫
        療器材，亦無標註醫衛許可證號；又該產品之說明書上
        亦未標示「嬰幼兒專用膠帶」非「3M透氣膠帶」，此類
        膠帶在7-11便利商店及一般商店便能買得到，並非限於
        醫療器材行或藥局才能購買，故系爭「嬰幼兒專用膠帶
        」實質上並不屬於醫療器材之一種。
      (2)再者，系爭3M透氣膠帶固領有行政院衛生署第1 等級醫
        療器材許可證（衛署醫器製壹字第000828號），核屬醫
        療器材云云，惟被告如何認定系爭產品為醫療器材？其
        所發給藥商醫療器材許可證之流程為何？又領有醫療器
        材許可證之產品是否當然可認定係醫療器材？均有待調
        查之必要，故就醫療器材之認定仍應回歸藥事法第13條
        第1 項之規定，以及本法所規範之立法目的來認定。
    2.退步言之，若系爭3M嬰幼兒專用膠帶係屬醫療器材，則原
      告並非以販賣該產品為營業者，故不應屬於藥事法第27條
      第1項所欲規範之對象：
      (1)藥事法第27條第1 項規定：「凡申請為藥商者，應申請
        直轄市或縣（市）衛生主管機關核准登記，繳納執照費
        ，領得許可執照後，方准營業；其登記事項如有變更時
        ，應辦理變更登記。」，本條係屬藥事法第2 章「藥商
        管理」之規範之一。
      (2)同法第14條規定：「本法所稱藥商，係指左列各款規定
        之業者：一、藥品或醫療器材販賣業者。二、藥品或醫
        療器材製造業者。」，而所謂醫療器材販賣業者係指經
        營醫療器材之批發、零售、輸入及輸出之業者，同法第
        17條第1 項並有明定。
      (3)依上開規定可知，凡以販賣或製造藥品或醫療器材為營
        業者，需先申請藥商執照，始能營業，否則即違反藥事
        法第27條第1 項規定，依同法第92條第1 項有科處罰鍰
        之規定。而原告僅係一位專職的家庭主婦，因父親糖尿
        病併發感染性傷口住院，才購買系爭3M膠帶1 箱計120
        卷，作為長期固定敷料使用。但因父親不敵病魔而過世
        ，事隔1 年多，為避免膠帶過期造成浪費，故至奇摩網
        站刊登販售，並以低於當初購買之價格，讓與需要的人
        使用，此屬私人間的讓與行為，並非以販賣系爭3M透氣
        膠帶為營業者，原告亦不可能因此獲有任何的利潤，故
        原告並不屬於藥事法第27條第1 項所欲規範對象。被告
        及訴願機關顯然誤解藥事法第27條第1 項規定之文義及
        其立法目的。
      (4)原告既非以販賣醫療器材為業，自不屬於藥事法第27條
        第1 項所欲規範之對象，至為明顯。被告完全未察及此
        ，即遽認原告違反該條規定，並依同法第92條第1 項處
        以原告3萬元之罰鍰，顯然有認事用法之違誤。
    3.再退步言之，即使原告違反藥事法第27條第1 項之規定，
      則因原告對此行政法上義務之違反並無任何故意或過失，
      依行政罰法第7條第1項規定，應不予處罰：
      (1)按行政罰法第1 條規定：「違反行政法上義務而受罰鍰
        、沒入或其他種類行政罰之處罰時，適用本法。但其他
        法律有特別規定者，從其規定。」第7 條第1 項規定：
        「違反行政法上義務之行為非出於故意或過失者，不予
        處罰。」因此違反行政法上義務而應予處罰時，行政罰
        法係採過失主義，藥事法對此並無特別規定，故應通用
        行政罰法之規定，先予敘明。
      (2)本件「3M嬰幼兒專用膠帶」從商品包裝外觀並無標註醫
        衛許可證號，亦未標示此係醫療器材，說明書內並未標
        示此產品非屬3M透氣膠帶；又3M透氣膠帶不一定須在醫
        療器材行或藥局才買得到，7-11便利商店及一般商店即
        可購得（例如：衛署醫器製壹字第000971號），故一般
        人皆會認為此屬一般日常用品，且原告係因為避免浪費
        ，才將尚未用完的系爭3M膠帶上網刊登販售，若鈞院仍
        認為原告客觀上違反藥事法第27條第1 項之規定，則請
        考量原告對此行為並無故意或過失，依行政罰法第7 條
        第1項之規定，應不予處罰。
    4.縱使原告之行為構成藥事法第27條第1 項規定應予處罰，
      則依行政罰法第8 條但書規定，得減輕或免除其處罰：
      原告僅係專職的家庭主婦，無藥事法的知識，亦無工作收
      入，原處分科處原告3 萬元之罰鍰，相當一個多月的生活
      費用，對原告而言負擔很大，且原告亦未成立任何交易行
      為而獲有對價，並在收到行政處分書後，立即取消拍賣，
      將全數系爭3M膠帶捐給桃園縣國宅老人養護中心使用，衡
      諸違犯之情節輕微，依行政罰法第8 條但書規定，得減輕
      或免除其處罰，始符合比例原則。
    5.綜上所述，系爭嬰幼兒專用膠帶並非屬於醫療器材，即便
      認為係醫療器材，原告亦非係以販售嬰幼兒專用膠帶為營
      業者，故不屬於藥事法第27條第1 項所規範之對象。縱認
      原告係屬上開規定所規範之對象，則原告對於上開規定之
      違反並無故意或過失，依行政罰法第7 條第1 項之規定，
      應不予處罰。即認應予處罰，基於比例原則，亦得依行政
      罰法第8 條但書規定，衡酌本件違犯情節輕微，減輕或免
      除處罰。
  (二)被告主張之理由：
    1.藥事法第27條第1 項規定：「凡申請為藥商者，應申請直
      轄市或縣（市）衛生主管機關核准登記，繳納執照費，領
      得許可執照後，方准營業；其登記事項如有變更時，應辦
      理變更登記。」原告已違反上揭規定，核有違反藥事法第
      27條第1項規定，爰依同法第92條第1項規定處分。
    2.經查案內刊售之「3M透氣膠帶（嬰幼兒專用膠帶）」核屬
      醫療器材（衛署醫器製壹字第000828號）無誤，且需領有
      醫療器材販賣業藥商許可執照，始准營業販賣。原告所提
      之7-11便利商店事實上皆領有醫療器材販賣業藥商許可執
      照，才准販賣案內之「3M透氣膠帶（嬰幼兒專用膠帶）」
      醫療器材。另原告於奇摩拍賣網站刊登販售案內醫療器材
      ，即屬販售及刊登廣告行為；且原告於奇摩拍賣網網址：
      http：//tw.f3.page.bid.yahoo.com/tw/auction/c00000
      000 及http：//tw.f3.page.bid.yahoo.com/tw/auction/
      c00000000?u=tunpia（期間：西元2007年3 月24日至西元
      2007年4 月1 日）刊登販賣「3M透氣膠帶」屬實，並經原
      告於96年4 月11日至被告所屬衛生局說明表示，未領有藥
      商許可執照，坦承刊售「3M透氣膠帶（嬰幼兒專用膠帶）
      」屬實在卷，此有系爭刊售廣告及經原告簽章確認之約談
      紀錄附卷可稽；又另依藥事法第65條規定：「非藥商不得
      為藥物廣告。」第91條規定：「違反第65條或……規定之
      一者，處新臺幣20萬元以上500 萬元以下罰鍰」。本件被
      告係依違反藥事法第27條第1 項規定處以3 萬元罰鍰，已
      從輕核處，並無不合，為維護公權力之執行，請駁回原告
      之訴。
    理  由
一、按藥事法第27條第1 項規定：「凡申請為藥商者，應申請直
    轄市或縣（市）衛生主管機關核准登記，繳納執照費，領得
    許可執照後，方准營業；其登記事項如有變更時，應辦理變
    更登記。」第92條第1 項規定：「違反第27條第1 項、……
    規定之一者，處新臺幣3 萬元以上15萬元以下罰鍰。」
二、本件兩造不爭原告於96年3 月27日在奇摩拍賣網站販售3M嬰
    幼兒專用膠帶產品等情，有網頁列印資料、雅虎國際資訊有
    限公司電子回函及桃園縣政府衛生局約談紀錄在原處分卷可
    稽，堪認為真實。
三、是本件之爭執，在於：
  (一)系爭「3M嬰幼兒專用膠帶」是否屬於醫療器材？
  (二)原告是否須受藥事法第27條第1項之規範？
  (三)原告有無故意或過失？
  (四)原告是否有行政罰法第8 條但書規定減輕或免除其處罰之事
    由？
四、關於系爭「3M 嬰幼兒專用膠帶」是否屬於醫療器材？
  (一)按藥事法第13條規定：「（第1 項）本法所稱醫療器材，係
    包括診斷、治療、減輕或直接預防人類疾病，或足以影響人
    類身體結構及機能之儀器、器械、用具及其附件、配件、零
    件。（第2項）前項醫療器材，中央衛生主管機關應視實際
    需要，就其範圍、種類、管理及其他應管理事項，訂定醫療
    器材管理辦法規範之。」
  (二)又按醫療器材管理辦法第3 條規定：「（第1 項）醫療器材
    依據功能、用途、使用方法及工作原理，分類如下：……十
    、一般醫院及個人使用裝置。（第2 項）前項醫療器材之分
    類分級品項如附件1 。」附件1 ：「……十、一般醫院及個
    人使用裝置：代碼：J.5240名稱：醫療用黏性膠帶及黏性繃
    帶（Medicaladhesive tape and adhesive bandage ）鑑別
    ：醫用黏著性膠帶或黏性繃帶是由布織或塑膠布單面覆有一
    層黏膠所製成，可能包括了不含殺菌劑的外科手術敷料墊。
    此器材是用來覆蓋與保護傷口，並使皮膚傷口處連合。支持
    身体患部及確保包覆在皮膚上的物体不掉落。分級：第一級
    。適用於嚴重燒燙傷（三級）、免縫（可取代外科縫線）、
    添加藥品（如抗生素）、或含生物性衍生物或動物來源之材
    料；分級：第二級。」
  (三)查系爭販售之「3M透氣膠帶（嬰幼兒專用膠帶）」，屬前揭
    醫療器材管理辦法第3 條第10款所稱之「一般醫院及個人使
    用裝置」之「醫療用黏性膠帶及黏性繃帶」，復經領有行政
    院衛生署第一等級醫療器材許可證（衛署醫器製壹字第0008
    28號），此有該許可證在原處分卷頁44以下可按，是被告認
    系爭「3M嬰幼兒專用膠帶」屬於醫療器材，洵屬有據。
五、關於原告是否須受藥事法第27條第1項之規範？
  (一)按藥事法第27條第1 項規定：「凡申請為藥商者，應申請直
    轄市或縣（市）衛生主管機關核准登記，繳納執照費，領得
    許可執照後，方准營業；其登記事項如有變更時，應辦理變
    更登記。」第14條第1 項規定：「本法所稱藥商，係指左列
    各款規定之業者：一、藥品或醫療器材販賣業者。」第17條
    第1 項規定：「本法所稱醫療器材販賣業者，係指經營醫療
    器材之批發、零售、輸入及輸出之業者。」
  (二)系爭「3M嬰幼兒專用膠帶」屬於醫療器材，已如前述，是原
    告縱於網站小量拍賣零售該等醫療器材，仍屬藥事法第17條
    第1 項所稱之「醫療器材販賣業者」，並屬藥事法第14條第
    1 項所稱之「藥商」，依藥事法第27條第1 項之規定，自應
    申經直轄市或縣（市）衛生主管機關核准登記，繳納執照費
    ，領得許可執照後，方准販賣醫療器材。至於原告主張其動
    機在於避免浪費，應不受罰云云，如果原告此一主張可以成
    立，則或有人可依此理由而販賣麻醉藥品，或有人可依此理
    由而販賣石油乃至爆裂物，則國家對於一切物品或商品之販
    賣管制均將瓦解落空。
六、關於原告有無故意或過失暨行政罰法第8 條但書規定減輕或
    免除其處罰之事由？
  (一)按行政罰法第7 條第1 項規定：「違反行政法上義務之行為
    非出於故意或過失者，不予處罰。」第8 條規定：「不得因
    不知法規而免除行政處罰責任。但按其情節，得減輕或免除
    其處罰。」
  (二)查原告自陳原購入系爭膠帶，係由於其父親因糖尿病併發感
    染性傷口甚大，故作為長期換藥使用，又原告在網頁上宣稱
    「如在醫療行買一卷60-65 元……如有長期需換藥貼膠布的
    ，就可以考慮看看」等語，是原告推稱不知系爭膠帶屬醫療
    器材，顯有悖常情，是原告在網站上拍賣系爭膠帶，其對於
    販賣系爭膠帶應合於國家關於醫療器材販賣之管制，縱無違
    反之故意，惟其應注意且非不能注意，卻疏未注意擅自拍賣
    ，其有過失至明，原告主張其不諳法令，無故意或過失云云
    ，顯非可採。
  (三)至原告違章之情節，是否得按行政罰法第8 條但書之規定減
    輕或免除其處罰一節，被告答辯以按藥事法第65條規定：「
    非藥商不得為藥物廣告。」第91條規定：「違反第65條或…
    …規定之一者，處新臺幣20萬元以上500 萬元以下罰鍰」，
    本件被告依違反藥事法第27條第1 項規定處以3 萬元罰鍰，
    已從輕核處等語，核屬有據，原告主張有得減輕或免除其處
    罰之事由，亦非可採。
七、綜上所述，原告之主張，無可採信，原處分認事用法，均無
    違誤，訴願決定予以維持，亦無不合，原告訴請撤銷，為無
    理由，應予駁回。又本件屬應行簡易訴訟程序事件，爰不經
    言詞辯論逕行判決。
據上論結，本件原告之訴為無理由，爰依行政訴訟法第98條第1
項前段，判決如主文。
中    華    民    國    97    年     4    月    7     日
                    臺北高等行政法院第五庭
                                    法  官  王碧芳
上為正本係照原本作成。
本件以訴訟事件所涉及之法律見解具有原則性者為限，始得於本
判決送達後20日內向本院提出上訴狀並表明上訴理由，如已於本
判決宣示後送達前提起上訴者，應於判決送達後20日內補具上訴
理由（均按他造人數附繕本），且經最高行政法院許可後方得上
訴。
中    華    民    國    97    年     4    月    7     日
                                    書記官  徐子嵐


司法院資訊處製作；財團法人民間司法改革基金會備份。
